臺灣高雄地方法院民事判決　　　　　　 93年度簡上字第329號
上　訴　人　　　丁○○
即參加訴訟被告　　　　　　號五樓
被上訴人即　　　丙○○
參加訴訟被告
參加訴訟原告　　甲○○
訴 訟 代 理 人　乙○○
上列當事人間請求分配表異議之訴事件，上訴人對於中華民國93
年10月27日本院93年度雄簡字第2999號第一審判決提起上訴，參
加訴訟原告甲○○以上訴人丁○○及被上訴人丙○○為共同被告
提起參加訴訟，經本院於民國94年6 月23日言詞辯論終結，判決
如下：
    主      文
上訴駁回。
第一、二審訴訟費用由上訴人負擔。
參加訴訟駁回。
參加訴訟費用由參加人負擔。
    事實及理由
一、就他人間之訴訟，得於第一審或第二審本訴訟繫屬中，以其
    當事人兩造為共同被告，向本訴訟繫屬之法院起訴：一對其
    訴訟標的全部或一部，為自己有所請求者。二主張因其訴訟
    之結果，自己之權利將被侵害者。依前項規定起訴者，準用
    第56條各款之規定，民事訴訟法第54條定有明文。本件參加
    原告甲○○主張執行程序分配表上債權人丁○○、丙○○債
    權金額新台幣（下同）20萬元應更正為14萬元，揆諸前揭規
    定，於法尚無不合，應予准許。
二、主參加訴訟原告起訴主張：伊於民國90年10月間自廣告獲悉
    融資資訊，輾轉自稱陳代書（幕後金主丙○○、丁○○）處
    貸款20萬元，渠等乘人之危無知需款孔急，由自稱「陳銀和
    」代書之人及被告丁○○，從20萬元貸款中預扣6 萬元，亦
    即利息預扣半年4 萬元，手續費2 萬元，而伊將高雄縣鳳山
    市○○路537 號8 樓之2 號房屋暨坐落土地之權狀交予陳代
    書設定，並將伊所簽發之面額各為10萬元、票據號碼為
    386707 及3867 08之本票二紙各交付陳代書與丁○○收執，
    因此丁○○及丙○○二人自伊手中收到的金額應為14萬元，
    非為分配表上之金額即黃、郭二人各10萬元等語。
三、上訴人起訴主張（暨主參加訴訟被告之答辯）：被上訴人刊
    登廣告招徠借款業務，伊係其金主關係。於民國（下同）90
    年10月間，被上訴人對伊謂之：有債務人甲○○要借20萬元
    ，並願提供房、地設定第一順位抵押權擔保等語，邀伊出資
    10萬元，與之共同貸放予林女，抵押權則各設定二分之一。
    伊評估可行，乃於預扣3 個月利息即9,000 元後，交付91,0
    00元予被上訴人放款。被上訴人果以林女所有門牌號碼高雄
    縣鳳山市○○路537 號8 樓之2 房屋及其座落基地持分（下
    稱：系爭房地），為伊及被上訴人設定共同擔保債權20 萬
    元之抵押權，並由伊與被上訴人權利範圍各2 分之1 ，權利
    存續期間自90年10月8 日起至91年11月7 日。詎甲○○於清
    償期屆至未依約清償，經伊持鈞院許可拍賣抵押物裁定為執
    行名義，聲請鈞院以92年度執字第23250 號拍賣抵押物事件
    進行強制執行，拍賣系爭房地，於93年4 月6 日以155,050
    元拍定，分配結果，於優先扣繳執行費9,972 元（其中含國
    庫執行費800 元），餘款145,078 元，經民事執行處依他項
    權利設定形式，由被上訴人與伊各分配受償72,5 39 元，固
    有分配表可按；惟伊嗣後查知，被上訴人並未如數交付借款
    ，僅給付債務人甲○○14萬元，即預扣達6 萬元，實屬過份
    。尤其依此核算，被上訴人僅出資49,000元（即140000元-9
    1000元=49000元），準此，被上訴人僅得依比例分配受償49
    ,000 元 。但因上開分配表對之分配金額有誤，為此依強制
    執行法第41條提起本訴，請求判決更正原分配關於被上訴人
    之受償金額為49,000元等語。
四、被上訴人暨主參加訴訟被告答辯則以：被上訴人與上訴人各
    出資10萬元共同借貸與債務人甲○○，並與上訴人各取得抵
    押權設定權利各2 分之1 ，然在預扣3 個月利息9,000 元後
    ，實際出資金額為91,000元，連同上訴人出資部分合計
    182,000 元交付與甲○○，因而持有面額10萬元之本票一紙
    等語，資為抗辯。
五、兩造之聲明：
   (一)上訴部分：
     一上訴人方面：(1)原判決廢棄。(2)就鈞院92年執字第23150
       號之分配表中債權人即被上訴人丙○○本金十萬元部分
       應更正為四萬九千元（即應剔除五萬一千元）。
     二被上訴人方面：(1)駁回上訴人之訴。(2)訴訟費用由上訴人
       負擔。
   (二)參加訴訟部分：
     一參加訴訟原告方面：(1)被告二人在本院92年執字第23150
       號之分配表異議之訴上之債權額自二十萬元減為四十萬
       元。
     二參加訴訟被告方面：(1)參加訴訟原告之訴駁回。(2)參加
       訴訟費用由參加訴訟原告負擔。
六、兩造不爭執之事項：
  (一)參加訴訟原告甲○○及其夫畢文光，為借款20萬元，共同簽
    發面額各為10萬元、票據號碼為386707及386708、發票日為
    90年10月9 日，到期日欄未填載（見本件卷第26頁）之本票
    二紙。
  (二)被上訴人丙○○以甲○○所有門牌號碼為高雄縣鳳山市○○
    路537 號8 樓之2 號及其座落基地，為伊及上訴人丁○○設
    定共同擔保債權20萬元之抵押權，並由伊與上訴人丁○○權
    利範圍各二分之一，權利存續期間自90年10月8 日起至90年
    11月7 日。詎甲○○於清償期屆至未依約清償，經上訴人持
    本院92年度拍字第14 63 號拍賣抵押物事件裁定，於93年4
    月6 日以155,050 元拍定，分配結果，扣繳執行費9,972 元
    （其中含國庫執行費80 0元），餘款145,078 元，上訴人與
    被上訴人於分配表上所列之債權額各為10萬元，依分配表所
    列，二人各分配受償金額為72,539元，亦經調閱92年度執字
    第23150 號卷宗審閱屬實。
七、按債權人或債務人，對於分配表所載各債權人之債權，或分
    配金額有不同意者，固得於分配期日一日前，向執行法院提
    出書狀聲明異議，惟書狀內應記載原分配之不當，及應如何
    變更之聲明，此觀諸強制執行法第39條第2 項規定自明。準
    此，上訴人依同法第41條第1 項提起本件分配表異議之訴時
    ，即應具體敘述原分配之不當及應如何變更之聲明，始屬完
    足。上訴人於原審闡明時泛稱被上訴人僅能受分配49,000元
    ，直至本件審理時則主張被上訴人原分配表之債權額應更正
    為49,000元，合先敘明。
八、本件兩造之爭點在於，被上訴人究竟出資若干貸與債務人即
    參加訴訟之原告甲○○？本件系爭分配表依登記簿謄本記載
    他項權利設定形式，認定兩造之抵押權順位相同、權利範圍
    各二分之一，而由兩造平均分配各受償72,539元，其分配之
    數額、次序有無錯誤？茲將本院判斷之心證敘述如下：
　(一)上訴人主張被上訴人實際僅出資49,000元，無非以證人即參
    加訴訟原告之夫畢文光到庭證詞為佐，惟細繹其證詞，係稱
    ：我當時是向陳代書表示我要借20萬元，後來陳代書就叫我
    將權狀、身分證等相關資料準備好，我就將相關資料交給陳
    代書，而陳代書就叫甲○○先簽本票各10萬元兩紙，說是要
    交給金主的，隔約壹個多小時，陳代書就將款項交給我，但
    陳代書只交給我14萬元，說這是要扣掉利息錢及代書費的，
    說代書費2 萬元，利息4 萬元，實得14萬元等語（參原審93
    年9 月8 日言詞辯論筆錄第3 頁），再據債務人甲○○於本
    件審理時亦證述：我認識上訴人，但是不認識被上訴人，我
    需要錢用看自由時報小廣告，看到可以以房屋抵押借錢，有
    找到一名自稱姓陳代書之人，因為我的房子是我與我婆婆共
    有，所以談好我要借二十萬元，陳代書說要找金主出來，後
    來找到上訴人，當時就我夫妻二人及上訴人及自稱陳代書之
    人一起到鳳東路看房子，房子設定抵押隔天，在陳代書辦公
    地方，當時有我及我先生及小孩及陳代書，被上訴人並未在
    場，錢是上訴人及代書將現金交給我先生，我知道是14 萬
    元，是20萬裡面有4 萬元利息及2 萬元代書費，所以將現金
    14萬元拿給我先生，當場是由我簽二張各10萬元本票給他們
    等語（見本件卷第43頁），自該二人證述以觀，渠等所述之
    借貸情形大致吻合，可見畢文光與甲○○夫妻，取得14 萬
    元係因預扣代書費、利息後之餘額，此與民間抵押借款之慣
    例尚無不合。縱使預扣之費用、利息過高而有巧取利益之情
    形，但此應係債務人抗辯或異議之事由，應非上訴人所得置
    喙。
　(二)何況，債務人甲○○於本件參加訴訟起訴狀中（見本件卷第
    95頁），及於本件審理中承稱：借20萬元，半年預扣利息四
    萬元等語，經折算結果一個月利息約為三分，尚且符合一般
    民間借貸收取利息之行情，自難憑此即據認有巧取利益之情
    形可言；再者，甲○○前於民事執行處進行系爭債權分配時
    ，曾於93年6 月16日具狀異議陳稱：伊實收金額新臺幣16萬
    元等語（見起訴狀第2 頁），兩造於系爭強制執行程序中，
    亦到院陳述意見，曾經本院民事執行處法官訊以：「對抵押
    權人稱只預扣九千元，有何意見？」債務人之夫畢文光答以
    ：「當初確實是各預扣2 萬元」等語（見93年7 月21日訊問
    筆錄），經本院職權調取該92年度執字第23250 號卷核閱無
    訛，證人畢文光及甲○○上開證詞即相齟齬，並且，如上訴
    人與被上訴人均堅稱本件借款在各預扣9 千元即利息總共為
    1 萬8 千元及代書費約2 萬元後，所餘借款約16萬元，亦與
    甲○○於前揭異議狀內所述實收金額16萬元事實相吻合，是
    以，本件系爭借款之本金20萬元，半年利息4 萬元之事實，
    堪予認定。
　(三)至於上訴人一再堅稱將現金以9 萬1 千元交給一名自稱被上
    訴人先生之「陳銀和」代書，由陳代書將現金交給甲○○，
    而甲○○既自承收到現金14萬元，自此推論被上訴人應實際
    出資4 萬9 千元（計算式000000-00000=49000）云云一節，
    ，然此為被上訴人所否認，經本院調閱被上訴人丙○○之戶
    籍資料得知（見卷第155 、156 頁），丙○○「配偶欄」之
    記載空白，且無其他證據足以證明丙○○與辦理本件貸款自
    稱「陳代書」之人有夫妻或其他關係，兩造既對於本件借貸
    均委由「陳代書」辦理等節均不爭執，則縱債務人甲○○僅
    收受14萬元，亦為「陳代書」有無溢扣款項而受有不當利益
    ，然尚難據此推論被上訴人僅出資49,000元，又縱使交付借
    貸款項當天，被上訴人並未在場，亦非據此即推論實際上借
    貸之人即為該名「陳代書」。況且，被上訴人所提出之債務
    人簽發面額為10萬元、發票日為90年10月9 日、票據號碼為
    3867 08 號本票一紙（見卷第26頁），經核對上訴人所持亦
    屬票據號碼386707號之本票一紙（見卷第48頁），面額各為
    10萬元，不僅為參加訴訟原告甲○○所承係為系爭20萬元借
    款所簽發；此外，復參照系爭款項之「借據」及「抵押借款
    收據」各一紙（見原審卷第59頁至60頁），上載之借款金額
    各書為10萬元，均為債務人甲○○所立具，為甲○○所不爭
    執，益徵上訴人與被上訴人為系爭借款之債權人係屬無訛。
    是以，依上開借據文義，已明白記載借款已收訖無訛，準此
    ，被上訴人對消費借貸契約要物性之舉證即已完足；反之，
    上訴人主張被上訴人僅交付49,000元借款乙節，仍未盡其舉
    證責任，自不能以上訴人片面之推算認定為不利被上訴人之
    事證。
　(四)末按抵押權所擔保者為原債權、利息、遲延利息及實行抵押
    權之費用，民法第861 條前段定有明文。本件上訴人與被上
    訴人共同借款予債務人甲○○，於預扣利息、費用（含代書
    費）後，縱實際交付之數額不足20萬元，惟因抵押權擔保範
    圍並不僅以本金為限，準此，本院民事執行處依被告陳報之
    債權及證明文件，依他項權利設定之形式，將拍賣所得價金
    ，於優先扣繳執行費用，餘額平均分配予相同順位抵押權人
    ，即兩造每人各分配受償72,539元，其分配之數額、次序即
    無不當。
九、綜上，本件上訴人持本院92年度執字第23150 拍賣抵押物裁
    定之執行名義，據以聲請強制執行，本院民事執行處依所陳
    報之債權及證明文件，依他項權利設定之形式，將拍賣所得
    價金，於優先扣繳執行費用，餘額平均分配予相同順位抵押
    權人，即上訴人與被上訴人兩造每人各分配受償72,539元，
    其分配之數額、次序即無不當。從而本件上訴人依強制執行
    法第41條規定請求本院92年度執字第23150 號強制執行事件
    之分配表所載被上訴人債權原本10萬元應予更正為4 萬9 千
    元，以及參加原告主張依該條規定將上訴人與被上訴人債權
    金額應更正為各7 萬元之記載，依法即屬無據，自均不應准
    許。原審判命駁回上訴人之訴，依法尚屬洽當，上訴意旨指
    摘原判決不當，求予廢棄改判，為無理由，應予駁回。而參
    加訴訟原告甲○○既未能舉證證明參加訴訟被告二人僅對之
    有各7 萬元之債權，則其提起本件參加訴訟，亦無理由，應
    予駁回。
十、據上論結，本件上訴及參加訴訟為無理由，合依民事訴訟法
    第436 條之1 第3 項、第78條，第54條，判決如主文。
中　　華　　民　　國　　94　　年　　6 　　月　　30　　日
                     民事第五庭  審判長法　官　陳嘉惠
                                       法　官　方錦源
                                       法　官　郭慧珊
正本係照原本作成。
本判決不得上訴。
中　　華　　民　　國　　94　　年　　6 　　月　　30　　日
                                       書記官　董明惠
